【裁判字號】    95,訴,2570
【裁判日期】    970414
【裁判案由】    塗銷所有權移轉登記
【裁判全文】
臺灣板橋地方法院民事判決              95年度訴字第2570號
原      告  永豐商業銀行股份有限公司
法定代理人  辛○○
訴訟代理人  乙○○
            甲○○
複  代理人  丙○○
被      告  己○○
訴訟代理人  蘇千祿律師
複  代理人  戊○○
被      告  丁○○
訴訟代理人  黃秀珠律師
上列當事人間請求塗銷所有權移轉登記事件，本院於民國97年3
月31日言詞辯論終結，判決如下：
    主  文
原告之訴駁回。
訴訟費用由原告負擔。
    事實及理由
一、本件原告起訴主張：
（一）先位訴訟部分：
  １、緣訴外人彰揚企業股份有限公司（以下簡稱：彰揚公司）
      以訴外人庚○○、黃壽山及被告丁○○為連帶保證人，於
      民國94年9 月起陸續向原告借款合計新臺幣（下同）2488
      萬6,866 元，惟彰揚公司對上開債務本息僅繳納至95年7
      月，尚有本金2,071 萬1,424 元及至清償日止之利息、違
      約金未予清償。而被告丁○○為免其所有不動產遭原告查
      封，竟與被告己○○於95年8 月17日以虛偽買賣原因辦理
      所有權移轉登記完畢。
  ２、被告間移轉系爭不動產之行為係屬通謀虛偽意思表示：
      查被告丁○○雖為彰揚公司之股東，惟該公司非被告丁○
      ○獨資企業，其亦非負責人或持股達半數以上之大股東，
      何以彰揚公司積欠被告己○○之債務，須由被告丁○○清
      償。而被告所提協議書日期為95年8 月4 日，上開日期與
      被告己○○最初借款與彰揚公司日期相距甚遠，已違一般
      借貸經驗法則。又被告己○○共計借款304 萬元予彰揚公
      司，然依被告己○○第一商銀丹鳳分行之匯入款明細可知
      ，彰揚公司所匯入款項共計963 萬元，足證彰揚公司已陸
      續清償積欠被告己○○之借款，顯與其協議書第4 點所稱
      「甲乙方共同向丙方所借貸之前述款項至今皆無法返還丙
      方」等語不符，故被告己○○與彰揚公司間債權債務關係
      自應歸於消滅。
  ３、先位聲明：(1)確認被告間就如附表所示不動產買賣關係不
      存在。(2)被告己○○應塗銷前項不動產所有權移轉登記。
（二）備位訴訟部分：
  １、被告間移轉系爭不動產之行為係屬無償行為：
      按債務人所為之無償行為，有害及債權者，債權人得聲請
      法院撤銷之；債務人所為之有償行為，於行為時明知有損
      害於債權人之權利者，以受益人於受益時亦知其情事者為
      限，債權人得聲請法院撤銷之，民法第244 條第1 項、第
      2 項定有明文。次按所謂有害及債權，乃指債務人之行為
      ，致積極的減少財產，或消極的增加債務，因而使債權有
      不能獲得清償之情形，最高法院81年度台上字第207 號判
      決參照。因債務人之行為，是否有害於債權人，應就各該
      行為之債務人所有之財產加以觀察，倘其行為將致債權人
      之債權不能受償，或增加行使困難之情形，即對債權人有
      害，自得訴請撤銷。縱被告丁○○就被告己○○與彰揚公
      司間借款擔任連帶保證人，應評價為無償行為。又倘被告
      己○○為被告丁○○之債權人，惟其與原告均為普通債權
      人，則被告丁○○以系爭不動產移轉抵償予被告己○○之
      行為，即屬對特定普通債權人為清償，就全體債權人而言
      ，形同減少被告丁○○財產之總擔保，依上開說明，自應
      評價為無償行為而得撤銷。
  ２、被告間行為係屬明知已侵害原告權利之有害債權行為：
      查被告丁○○於92年7 月10日起，擔任彰揚公司債務之連
      帶保證人，其財產已為全體債權人之總擔保，其於95年8
      月17日處分其財產之行為，已使原告債權有不能獲得清償
      之情形，原告自得訴請撤銷。而被告己○○因彰揚公司資
      金週轉之需要，陸續匯款至彰揚公司之帳戶，又其與被告
      丁○○係屬夫妻關係，足證被告己○○對彰揚公司財務狀
      況了解甚深，早已明知彰揚公司多年經營不善。是被告間
      行為係屬明知已侵害原告權利之有害債權行為，原告依民
      法第244 條第2 項之規定行使撤銷權，自屬有據。
  ３、備位聲明：(1)被告間就如附表所示不動產買賣關係及移轉
      所有權之物權行為應予撤銷。(2)被告己○○應塗銷前項不
      動產所有權移轉登記。
二、被告則以：
（一）被告己○○部分：
  １、先位訴訟部分：
    (1)被告間移轉系爭不動產之行為並非通謀虛偽意思表示：
      查被告丁○○以歷次及新借款給付抵充買賣價金，此新借
      款給付140 萬元及先前電匯單100 萬元之時間分別為94年
      3 月25日及95年8 月15日，足證被告間確實有借款債權債
      務存在。而被告己○○所提協議書內容確實真正，其為保
      障借款債權及被告丁○○出售房屋求現等情，雙方同意簽
      定協議書，並以送件完稅作業時間約7 至10日，進而約定
      95年8 月15日電匯140 萬元，顯無矛盾之處。又被告丁○
      ○係彰揚公司之大股東及總經理，因此彰揚公司透過被告
      丁○○向被告己○○借款之初，三方皆明知被告丁○○即
      為彰揚公司之實際負責人，則被告丁○○與彰揚公司自始
      即同意負連帶清償借款責任。至於被告己○○第一銀行丹
      鳳分行帳戶款項進出時間，與協議書電匯款項進出時間及
      金額數目完全不同，並無可能為清償借款項目，況彰揚公
      司若已清償，則其自無可能於95年8 月4 日蓋章承認，並
      同意對被告己○○、丁○○及彰揚公司間之債務負連帶清
      償責任，故本件借款債權並未清償。
    (2)被告己○○確實有借款予被告丁○○及彰揚公司：
      被告己○○電匯借款予彰揚公司明細表：
        被告己○○於91年8 月27日以其所有不動產（新莊市○
        ○段1257地號即新莊市○○○路229 巷16號5 樓）向大
        眾銀行房屋貸款164 萬元，並於同年9 月5 日電匯予彰
        揚公司。而被告己○○於91年9 月10日以其所有不動產
        （206 號5 樓及208 號5 樓）及本件標的物（204 號5
        樓）共3 間房地，向大眾銀行辦理房屋聯貸貸款兩筆各
        為140 萬元及1,000 萬元，並於同年月20日提領140 萬
        元電匯予彰揚公司。又被告己○○以其大眾銀行帳號00
        0000000000存摺內已有現金存款，並於95年1 月9 日匯
        款50萬元予彰揚公司。
      被告己○○電匯借款予丁○○明細表：
        被告己○○於94年2 、3 月間以房貸部分辦理透支型房
        貸方式向大眾銀行貸款100 萬元，並於94年3 月25日電
        匯予被告丁○○。而被告己○○因被告丁○○急需用款
        ，乃將其所有保單包括受益人為被告己○○等之3 份保
        單向保險公司分別質借52萬元、52萬元、39萬8,000 元
        後，再電匯140 萬元予被告丁○○。
    (3)聲明：原告之訴駁回。
  ２、備位訴訟部分：
    (1)本件並無民法第244 條詐害債權之無償行為或有償行為之
      存在：
      被告丁○○將本件標的物即已貸款足額之房、地，因急需
      周轉金之情形下，向被告己○○商議出售並借貸140 萬元
      ，此等行為並非清償債務之行為，而係出售再借款之新法
      律關係。而原告鑑定本件標的物為523 萬4,500 元，惟本
      件標的物已與被告己○○所有即同址206 號5 樓及208 號
      5 樓聯貸抵押設定1,460 萬元，又被告丁○○出售時聯貸
      標的物貸款數額為1,140 萬元，平均每間標的物貸款數額
      為380 萬元，被告丁○○再以140 萬元出售予被告己○○
      ，本件標的物成交價為520 萬元，再加上被告己○○所支
      付代書費及稅捐等費用亦超過5 萬元，顯與原告估價數額
      相當，且此等以足額貸款房、地之剩餘價值求借周轉現金
      ，並非清償行為，實無任何詐害債權之行為。
    (2)被告己○○並非本件借款債權之受益人：
      被告己○○對於被告丁○○之生意往來並非知曉，其因被
      告丁○○急需周轉金，再加上前債未還，乃以出售房地再
      求周轉金借款，對於被告丁○○總財產並無影響。又被告
      丁○○個人積欠被告己○○之借款債務達240 萬元，早已
      超過本件標的物扣除房貸之剩餘價值，再加上被告丁○○
      連帶責任之彰揚公司借款債務354 萬元，則被告己○○即
      使以承受房貸及借款140 萬元為本件買賣交易價額，並非
      受有利益，故本件並無民法第244 條第2 項情形之存在。
    (3)縱被告己○○受有利益，惟其並未明知借款事實之存在：
      被告己○○與被告丁○○係屬夫妻，然其並非彰揚公司
      之股東，亦未擔任該公司之任何職務，要難謂被告己○○
      即應就彰揚公司之財務情形有所知悉。實則被告己○○與
      被告丁○○於95年11月30日業已離婚，被告己○○對於彰
      揚公司以被告丁○○為連帶保證人，對原告負擔有債務等
      情，毫無所知。
      按「債務已屆清償期，債務人就既存債務為清償者，固
        生減少積極財產之結果，但同時亦減少其消極財產，於
        債務人之資力並無影響，不得指為民法第244 條第1 項
        或第2 項之詐害行為。」「以債務人於行為時明知有損
        害於債權人之權利，且受益人於受益時亦知其情事為要
        件，故在買賣行為，須對價與客觀的價格不相當，始能
        認為債務人明知有損害於債權人之權利，受益人亦知情
        受益。苟其對價與客觀的價格相當，則債務人之財產並
        未減少，難謂有損害於債權人之權利，買受人付出與市
        價相當之對價而買受其物，亦無受益之可言，自非債權
        人所得任意訴請撤銷。」，最高法院55年台上字第2839
        號判例、53年台上字第2823號裁判要旨可稽。經查，本
        件系爭房地市價約520 萬，其上並有連貸分擔380 萬元
        之抵押貸款債務，被告己○○除承接系爭房屋之貸款外
        ，尚再給付買賣價金140 萬元，由被告丁○○以其對被
        告己○○之債務同額抵充，則本件非屬民法之詐害行為
        甚明。退步言，被告己○○既付出與市價相當之對價買
        受系爭房地，參酌前揭裁判要旨，亦不符合「明知有損
        害於債權人之權利」之要件。
    (4)聲明：原告之訴駁回。
（二）被告丁○○部分：
  １、先位訴訟部分：
    (1)被告間移轉系爭不動產之行為非為通謀虛偽意思表示：
      查被告丁○○為彰揚公司之總經理及大股東，其於91年
        9 月起為公司資金週轉之需要，陸續向被告己○○借款
        ，並承諾應由被告丁○○與彰揚公司就借款金額負連帶
        清償責任。被告丁○○於95年8 月4 日因被告己○○要
        求訂立協議書，該協議書載明被告丁○○與彰揚公司自
        91年起向被告己○○借款594 萬元，並應負連帶清償責
        任。另依上開協議書第4 條之約定，被告丁○○同意將
        所有臺北縣新莊市○○路204 號5 樓房地移轉登記予被
        告己○○，而以被告丁○○與彰揚公司對被告己○○全
        部借款債務其中之140 萬元部份，抵充被告己○○應付
        之買賣價金，系爭房屋原有之抵押貸款則由被告己○○
        承接，被告己○○於95年8 月15日即依約將最後一筆借
        款匯予被告丁○○。是被告丁○○將系爭不動產移轉登
        記於被告己○○名下，係以債務抵充買賣價金，確為有
        對價之買賣，此非通謀虛偽意思表示甚明。
      依第一商業銀行丹鳳分行回函所示，彰揚公司匯入被告
        己○○帳戶之日期，集中在93年11月及同年12月，惟依
        協議書所示，被告己○○借款予被告丁○○及彰揚公司
        之時間分別為91年9 月、94年3 月、95年1 月及8 月，
        二者時間相距甚遠。而被告己○○帳戶雖有彰揚公司匯
        入款項，然此僅能證明被告黃小彰與彰揚公司間尚有其
        他資金往來，非能謂其必定即有借款資金回流之情事。
        況參酌被告間陸續借款時間長達4 、5 年，其間彰揚公
        司營運尚稱正常，則被告丁○○或彰揚公司實無預謀脫
        產之必要。
    (2)聲明：原告之訴駁回。
  ２、備位訴訟部分：
    (1)被告間移轉系爭不動產行為非屬民法第244 條第1 項之無
      償行為：
      按「債務已屆清償期，債務人就既存債務為清償者，固生
      減少積極財產之結果，但同時亦減少其消極財產，於債務
      人之資力並無影響，不得指為民法第244 條第1 項或第2
      項之詐害行為。」，最高法院55年台上字第2839號判例參
      照。又「本件債務人丙瀕破產之際，以其欠甲之票款債務
      ，與甲成立不動產買賣，將土地移轉登記與甲之妻乙，以
      債務抵充買賣之價金，倘屬相當，一方固生減少積極之財
      產，同時亦減少其消極之財產，於其資力並無影響，尚難
      謂有詐害之行為。」，亦有高等法院73年法律座談會彙編
      民事類提案第7 號結論可參。經查，被告丁○○所有204
      號5 樓房地市價約520 萬元，惟其上有抵押貸款1,140 萬
      元，而該貸款除提供系爭房屋外，另提供被告己○○所有
      之206 號5 樓、208 號5 樓房屋為擔保聯貸，上開房屋平
      均分擔貸款數額約為380 萬元，則協議書約定被告己○○
      承接系爭房屋之貸款外，應再給付買賣價金140 萬元，並
      自被告丁○○積欠被告己○○之借款債務同額抵充。故被
      告丁○○將系爭房地移轉登記予被告己○○，並以債務抵
      充買賣之價金，尚屬相當，被告丁○○固生減少積極之財
      產，同時亦減少其消極之財產，其資力並無影響，參諸前
      引實務見解，本件非屬民法第244 項第1 項或第2 項之詐
      害行為甚明。
    (2)聲明：原告之訴駁回。
三、原告主張前揭事實，固據提出綜合授信趵定書、借款撥貸書
    、起訴狀、開庭通知、異動索引、土地及建物登記謄本、估
    價報告書為證。惟為被告等所否認，並以前揭情詞資為抗辯
    。是本件應審究者，關於先位之訴部分為（一）被告間移轉
    系爭不動產之行為是否為通謀虛偽之意思表示？（二）被告
    己○○與彰揚公司間債權債務關係是否已消滅？又關於備位
    之訴部分為（一）被告間移轉系爭不動產之行為是否為無償
    行為？（二）被告己○○是否為本件借款債權之受益人？又
    縱被告己○○受有利益，其是否明知借款事實之存在？
四、關於先位之訴部分：
（一）被告間移轉系爭不動產之行為是否為通謀虛偽之意思表示
      ？
  １、原告主張：被告間移系爭不動產之行為係屬通謀虛偽之意
      思表示云云。經查：被告己○○於91年8 月27日以其所有
      不動產（新莊市○○段1257地號即新莊市○○○路229 巷
      16號5 樓）向大眾銀行房屋貸款164 萬元，並於同年9 月
      5 日電匯予彰揚公司。而被告己○○於91年9 月10日以其
      所有不動產（206 號5 樓及208 號5 樓）及本件標的物（
      204 號5 樓）共3 間房地，向大眾銀行辦理房屋聯貸貸款
      兩筆各為140 萬元及1,000 萬元，並於同年月20日提領14
      0 萬元電匯予彰揚公司。又被告己○○以其大眾銀行帳號
      00 0000000000 存摺內已有現金存款，並於95年1 月9 日
      匯款50萬元予彰揚公司等情，此有大眾銀行不動產擔保借
      款合約書及大眾銀行交易明細表各3 份為證。又被告己○
      ○於94年2 、3 月間以房貸部分辦理透支型房貸方式向大
      眾銀行貸款100 萬元，並於94年3 月25日電匯予被告丁○
      ○。而被告己○○因被告丁○○急需用款，乃將其所有保
      單包括受益人為被告己○○等之3 份保單向保險公司分別
      質借52萬元、52萬元、39萬8,000 元後，再電匯140 萬元
      予被告丁○○等情，此有大眾銀行交易明細表1 份及質借
      保單3 份為證。足見被告己○○確實有借款予被告丁○○
      及訴外人彰揚公司。次查：被告丁○○為彰揚公司之總經
      理及大股東，其於91年9 月起為公司資金週轉之需要，陸
      續向被告己○○借款，並承諾應由被告丁○○與彰揚公司
      就借款金額負連帶清償責任。被告丁○○於95年8 月4 日
      因被告己○○要求訂立協議書，該協議書第1 、2 、3 條
      載明被告丁○○與彰揚公司自91年起向被告己○○之借款
      ，並應負連帶清償責任之金額如下：1 、91年9 月5 日16
      4 萬元。2 、91年9 月20日140 萬元。3 、95年1 月9 日
      5 0 萬元。4 、94年3 月25日100 萬元。5 、95年8 月15
      日140 萬元。合計594 萬元。另依上開協議書第4 條之約
      定，被告丁○○同意將所有臺北縣新莊市○○路204 號5
      樓房地移轉登記予被告己○○，而以被告丁○○與彰揚公
      司對被告己○○全部借款債務其中之140 萬元部份，抵充
      被告己○○應付之買賣價金，系爭房屋原有之抵押貸款則
      由被告己○○承接，被告己○○於95年8 月15日即依約將
      最後一筆借款匯予被告丁○○等情，此有協議書1 份及電
      匯單5 份為證。足見被告丁○○將系爭不動產移轉登記於
      被告己○○名下，係以債務抵充買賣價金，確為有對價之
      買賣，並非通謀虛偽意思表示甚明。足見原告此部分之主
      張，不足採信。
  ２、又原告主張：被告己○○與彰揚公司間債權債務關係早已
      消滅云云。經查：依第一商業銀行丹鳳分行回函所示，彰
      揚公司匯入被告己○○帳戶之日期，集中在93年11月及同
      年12月，惟依協議書所示，被告己○○借款予被告丁○○
      及彰揚公司之時間分別為91年9 月、94年3 月、95年1 月
      及8 月等情，此有第一商業銀行丹鳳分行96年3 月8 日（
      96）一丹字第46號函附交易明細1 份附卷可參。是被告己
      ○○第一銀行丹鳳分行帳戶款項進出時間，與協議書電匯
      款項進出時間及金額數目完全不同，並無可能為清償借款
      項目，況彰揚公司若已清償，則其自無可能於95年8 月4
      日蓋章承認，並同意對被告己○○、丁○○及彰揚公司間
      之債務負連帶清償責任，故本件借款債權並未清償。足見
      原告此部分之主張，亦不足採。
  ３、綜上，足見原告之主張，均不足採，應認被告間移轉系爭
      不動產之行為，並非為通謀虛偽之意思表示。從而，原告
      先位聲明請求（一）確認被告間就如附表所示不動產買賣
      關係不存在。（二）被告己○○應塗銷前項不動產所有權
      移轉登記，為無理由，應予駁回。
五、關於備位之訴部分：
（一）被告間移轉系爭不動產之行為是否為無償行為？
      原告主張：被告間移轉系爭不動產之行為為無償行為云云
      。惟按「債務已屆清償期，債務人就既存債務為清償者，
      固生減少積極財產之結果，但同時亦減少其消極財產，於
      債務人之資力並無影響，不得指為民法第244 條第1 項或
      第2 項之詐害行為。」最高法院55年台上字第2839號判例
      參照。又「本件債務人丙瀕破產之際，以其欠甲之票款債
      務，與甲成立不動產買賣，將土地移轉登記與甲之妻乙，
      以債務抵充買賣之價金，倘屬相當，一方固生減少積極之
      財產，同時亦減少其消極之財產，於其資力並無影響，尚
      難謂有詐害之行為。」亦有高等法院73年法律座談會彙編
      民事類提案第7 號結論可參。經查，被告丁○○所有204
      號5 樓房地市價約523 萬4500元，惟其上有抵押貸款1,14
      0 萬元，而該貸款除提供系爭房屋外，另提供被告己○○
      所有之206 號5 樓、208 號5 樓房屋為擔保聯貸，上開房
      屋平均分擔貸款數額約為380 萬元，則協議書約定被告己
      ○○承接系爭房屋之貸款外，應再給付買賣價金140 萬元
      ，並自被告丁○○積欠被告己○○之借款債務同額抵充等
      情，此有鑑定報告、土地及建物登記謄本及協議書附卷可
      參。故被告丁○○將系爭房地移轉登記予被告己○○，並
      以債務抵充買賣之價金，尚屬相當，被告丁○○固生減少
      積極之財產，同時亦減少其消極之財產，其資力並無影響
      ，揆諸前揭說明，本件非屬民法第244 項第1 項之詐害行
      為甚明。足見原告此部分之主張，不足採信。
（二）被告己○○是否為本件借款債權之受益人？又縱被告己○
      ○受有利益，其是否明知借款事實之存在？
      原告主張：被告間行為係屬明知已侵害原告權利之有害債
      權行為云云。惟按「債務已屆清償期，債務人就既存債務
      為清償者，固生減少積極財產之結果，但同時亦減少其消
      極財產，於債務人之資力並無影響，不得指為民法第244
      條第1 項或第2 項之詐害行為。」「以債務人於行為時明
      知有損害於債權人之權利，且受益人於受益時亦知其情事
      為要件，故在買賣行為，須對價與客觀的價格不相當，始
      能認為債務人明知有損害於債權人之權利，受益人亦知情
      受益。苟其對價與客觀的價格相當，則債務人之財產並未
      減少，難謂有損害於債權人之權利，買受人付出與市價相
      當之對價而買受其物，亦無受益之可言，自非債權人所得
      任意訴請撤銷。」最高法院55年台上字第2839號判例、53
      年台上字第2823號裁判要旨可稽。經查：本件系爭房地市
      價約523 萬4500元，其上並有連貸分擔380 萬元之抵押貸
      款債務，被告己○○除承接系爭房屋之貸款外，尚再給付
      買賣價金140 萬元，由被告丁○○以其對被告己○○之債
      務同額抵充，業如前述，足見被告己○○並非受有利益，
      故本件並無民法第244 條第2 項情形之存在。又被告己○
      ○既付出與市價相當之對價買受系爭房地，揆諸前揭裁判
      要旨，亦不符合「明知有損害於債權人之權利」之要件。
      足見原告此部分之主張，亦不足採。
（三）綜上，足見原告之主張，均非可採。從而，原告備位聲明
      請求１、被告間就如附表所示不動產買賣關係及移轉所有
      權之物權行為應予撤銷。２、被告己○○應塗銷前項不動
      產所有權移轉登記，亦無理由，應予駁回。
六、綜上所述，原告先位聲明請求（一）確認被告間就如附表所
    示不動產買賣關係不存在。（二）被告己○○應塗銷前項不
    動產所有權移轉登記；備位聲明請求請求（一）被告間就如
    附表所示不動產買賣關係及移轉所有權之物權行為應予撤銷
    。（二）被告己○○應塗銷前項不動產所有權移轉登記，均
    屬無理由，均應予駁回。
七、本件事證已臻明確，兩造其餘主張及攻擊防禦方法與證據，
    經本院斟酌後，與本件判決結果已不生影響，故不一一論列
    ，附此敘明。
八、結論：原告之訴為無理由，依民事訴訟法第78條，判決如主
    文。
中    華    民    國    97    年    4     月  14    日
                      民事第二庭  法  官 許麗華
以上正本係照原本作成。
如對本判決上訴，須於判決送達後20日內，向本院提出上訴狀。
中    華    民    國    97    年    4    月    14    日
                                  書記官 蕭佩宜


司法院資訊處製作；財團法人民間司法改革基金會備份。
